臺灣高等法院刑事判決　　　　　　　　96年度上訴字第1856號
上　訴　人　臺灣士林地方法院檢察署檢察官
被　　　告　乙○○
選任辯護人　方正儒律師
上列上訴人因被告偽造貨幣案件，不服臺灣士林地方法院九十五
年度訴字第一二二一號，中華民國九十六年三月十五日第一審判
決（起訴案號：臺灣士林地方法院檢察署九十五年度偵字第七八
一二號），提起上訴，本院判決如下：
    主  文
原判決撤銷。
乙○○行使偽造之通用紙幣，未遂，處有期徒刑壹年拾月，減為
有期徒刑拾壹月，緩刑伍年，並向公庫支付新臺幣伍萬元。扣案
偽造編號「ＥＨ５６６４５６ＬＵ」面額新臺幣壹仟元之通用紙
幣壹張沒收。
    事  實
一、乙○○明知不詳真實姓名綽號「小胖」之成年男子，於民國
    九十五年六月十三日晚間十一時許，在臺北市○○路某「福
    客多便利商店」外所持有，編號「ＥＨ５６６４５６ＬＵ」
    新版新臺幣（下同）千元紙鈔一張，係偽造之通用紙幣，竟
    因一時好奇，以三百元之代價購入後，於同年六月十五日上
    午八時三十分許，在臺北市○○○路一０九巷二八號「五顆
    星水果店」內，持以向店東甲○○購買價值三十元之荔枝而
    行使之，欲以之換回九百七十元真鈔，旋遭甲○○當場識破
    ，致未得逞，並由甲○○報警處理。員警據報到場後，經乙
    ○○之同意搜索，當場扣得上開乙○○持以行使之偽造新版
    千元紙鈔一張，始查悉上情。
二、案經臺北市政府警察局士林分局報告臺灣士林地方法院檢察
    署檢察官偵查起訴。
    理  由
壹、程序方面：
一、按被告之自白非出於強暴、脅迫、利誘、詐欺、疲勞訊問、
    違法羈押或其他不正之方法，且與事實相符者，得為證據，
    刑事訴訟法第一百五十六條第一項定有明文。本案被告乙○
    ○於原審及本院審理中，均不爭執其自白具有任意性，且衡
    諸本案相關證人之證詞及扣得之偽鈔，可認其自白與事實相
    符，是被告在警詢、偵查及審理中之自白，均有證據能力。
二、按被告以外之人於審判外之言詞或書面陳述，除法律有規定
    者外，不得作為證據；又被告以外之人於審判外之陳述，雖
    不符合同法第一百五十九條之一至第一百五十九條之四之規
    定，但經當事人於審判程序同意作為證據，法院審酌該言詞
    陳述或書面陳述作成時之情況，認為適當者，亦得為證據。
    當事人、代理人或辯護人於法院調查證據時，知有第一百五
    十九條第一項不得為證據之情形，而未於言詞辯論終結前聲
    明異議者，視為有前項之同意，刑事訴訟法第一百五十九條
    第一項及第一百五十九條之五分別定有明文。經查，證人甲
    ○○於審判外所為之陳述，檢察官、辯護人及被告於本院準
    備程序及審判期日中，均明示同意此部分之證據有證據能力
    ，且迄至言詞辯論終結前亦未撤回前開同意，本院審酌上開
    證據資料製作時之情況，尚無違法不當及證明力明顯過低之
    瑕疵，亦認為以之作為證據應屬適當，故依刑事訴訟法第一
    百五十九條之五規定，認前揭證據資料有證據能力。
三、又搜索，經受搜索人出於自願性同意者，得不使用搜索票，
    但執行人員應出示證件，並將其同意之意旨記載於筆錄；刑
    事訴訟法第一百三十一條之一規定甚明。本案警員執行搜索
　　時，雖未向法院聲請搜索票，惟其執行係得被告乙○○之同
　  意後為之，並經執行員警記載上開事由於筆錄上（見九十五
    年度偵字第七八一二號卷第十六頁），是本案係得被告之同
    意後執行搜索，依上開規定，本案搜索扣押所得之偽鈔一張
    ，並非違法取得之證物，有證據能力。
四、另「被告以外之人於審判外之言詞或書面陳述，除法律有規
    定者外，不得作為證據」，刑事訴訟法第一百五十九條第一
    項固定有明文，然「鑑定之經過及其結果，應命鑑定人以言
    詞或報告」，同法第二百零六條第一項亦規定甚明。是鑑定
    人以「書面」為鑑定報告提出於法院，依刑事訴訟法第一百
    五十九條第一項立法理由及同法第二百零六條第一項規定，
    即具有證據能力。又法院或檢察官得囑託醫院、學校或其他
    相當之機關、團體為鑑定，或審查他人之鑑定，並準用第二
    百零三條至第二百零六條之一之規定，刑事訴訟法第二百零
　  八條第一項亦定有明文。依此，檢察官對於偵查中之案件，
    認須實施鑑定者，固應就具體個案，選任鑑定人或囑託鑑定
    機關（團體）為之；但對於司法警察機關調查中之案件，或
    有量大或急迫之情形，為因應實務之現實需求，如檢察官針
    對該類案件之性質（例如：查扣之毒品必須檢驗其成份、對
    施用毒品之犯罪嫌疑人必須檢驗其體內有無毒品代謝反應、
    對查扣之槍砲彈藥必須檢驗有無殺傷力、對違反野生動物保
    育法案件必須鑑定是否屬於保育類動物案件等），認為當然
    有鑑定之必要者，經參考法務部九十二年五月二十日法檢字
    第０九二０八０二０三號函送之法務部「因應刑事訴訟法修
    正工作小組」研討刑事訴訟法修正相關議題第二十一則之共
    識結論，以及本院於九十二年八月一日舉行之刑事訴訟法新
    制法律問題研討會第三則法律問題研討結果之多數說（載於
    司法院九十二年八月印行「刑事訴訟法新制法律問題彙編」
    第十五頁至第十八頁），基於檢察一體原則，得由該管檢察
    長對於轄區內之案件，以事前概括選任鑑定人或囑託鑑定機
    關（團體）之方式，俾便轄區內之司法警察官、司法警察對
    於調查中之此類案件，得即時送請事前已選任之鑑定人或囑
    託之鑑定機關（團體）實施鑑定，該鑑定人或鑑定機關（團
    體）亦應視同受承辦檢察官所選任或囑託而執行鑑定業務，
    其等出具之書面鑑定報告應屬刑事訴訟法第二百零六條所定
    之傳聞例外，當具有證據能力（法務部九十二年九月一日法
    檢字第０九二００三五０八三號函可供參照）。從而，本件
    扣案之偽鈔，經由查獲之警察單位依先前轄區檢察署檢察長
    事前概括選任鑑定機關，即中央印製廠實施鑑定，該鑑定機
    關所出具之九十五年中印發字第０九五０００五０五九號鑑
    定報告書，即具有證據能力而得為本案之證據。
貳、實體部分：
一、訊據被告乙○○對於上揭時地行使偽造通用紙幣而未遂之犯
    罪事實，於警詢、偵查、原審及本院審理中均坦承不諱，核
    與證人甲○○於警詢中證述之情節相符，並有截留偽造變造
    仿造新臺幣券幣通報單一紙（見偵卷第十三頁）在卷可稽，
    且有編號「ＥＨ５６６４５６ＬＵ」新版千元紙鈔一張扣案
    可供佐證。又上開扣案之紙鈔經送中央印製廠鑑定結果，認
    ：「該張偽鈔係以彩色噴墨方式仿印，無凹版印紋凸起效果
    ，紙張非鈔券紙，水印以灰色墨在紙張背面仿製，安全線以
    燙印箔膜（含面額數字）仿鈔券正面五段裸露部分，左下角
    面額數字以亮光物質仿折光變色油墨」，此有中央印製廠中
    印發字第０九五０００五０五九號鈔券鑑定報告一紙附卷可
    按（參見偵卷第四一頁），是被告之自白與事實相符，本案
    事證明確，被告犯行洵堪認定。
二、查被告行為後，刑法部分條文業於九十四年二月二日經總統
    以華總一義字第０九四０００一四九０一號令修正公布，並
    自九十五年七月一日起生效施行（下稱現行刑法）；復參酌
    最高法院九十五年五月二十三日第八次刑事庭會議決議意旨
    ，現行刑法第二條第一項之規定，係規範行為後法律變更所
    生新舊法律比較適用之準據法，於現行刑法施行後，應適用
    現行刑法第二條第一項規定，為「從舊從輕」之比較；又比
    較時應就罪刑有關之共犯、未遂犯、想像競合犯、牽連犯、
    連續犯、結合犯，以及累犯加重、自首減輕暨其他法定加減
    原因（如身分加減）與加減例等一切情形，綜其全部罪刑之
    結果而為比較。次查，刑法第一百九十六條第一項之罪，其
    法定刑係有「罰金刑」，而刑法第三十三條第五款有關於罰
    金刑之規定，在刑法施行法於九十五年六月十四日修正增訂
    第一條之一，並自九十五年七月一日起施行。關於罰金刑，
    刑法分則編各罪所定罰金刑之貨幣單位原為銀元，修正前刑
　　法第三十三條第五款規定：「罰金：一元（銀元）以上。」
　　，而依罰金罰鍰提高標準條例規定，就七十二年六月二十六
　  日前修正之刑法部分條文，罰金數額提高二至十倍，其後修
    正者則不提高倍數，並依現行法規所定貨幣單位折算新臺幣
　　條例規定，以銀元一元折算新臺幣三元。修正後刑法第三十
　  三條第五款規定：「罰金：新臺幣一千元以上，以百元計算
    之。」，刑法第三十三條第五款所定罰金貨幣單位經修正為
　　新臺幣後，刑法分則各罪所定罰金刑之貨幣單位亦應配合修
　　正為新臺幣，為使刑法分則編各罪所定罰金之最高數額與刑
　  法修正前趨於一致，乃增訂刑法施行法第一條之一：「中華
    民國九十四年一月七日刑法修正施行後，刑法分則編所定罰
　　金之貨幣單位為新臺幣。九十四年一月七日刑法修正時，刑
　  法分則編未修正之條文定有罰金者，自九十四年一月七日刑
    法修正施行後，就其所定數額提高為三十倍。但七十二年六
　　月二十六日至九十四年一月七日新增或修正之條文，就其所
　  定數額提高為三倍。」。從而，刑法分則編各罪所定罰金刑
    之最高數額，於上開規定修正後並無不同，惟修正後刑法第
　　三十三條第五款所定罰金刑最低數額，較之修正前提高，自
　  以修正前刑法第三十三條第五款之規定有利於被告。是經綜
    合比較結果，應適用修正前刑法第一百九十六條及罰金罰鍰
    提高標準條例第一條之規定，較有利於被告。至修正後刑法
    第二十五條、第二十六條未遂犯之規定部分，就刑法第二十
    五條第一項關於「已著手於犯罪行為之實行而不遂者，為未
    遂犯」之規定並未修正，而同條第二項於修正前之規定為：
    「未遂犯之處罰，以有特別規定者，為限」，修正後則為：
    「未遂犯之處罰，以有特別規定者為限，並得按既遂犯之刑
    減輕之」，另修正前刑法第二十六條規定：「未遂犯之處罰
    ，得按既遂犯之刑減輕之。但其行為不能發生犯罪之結果，
    又無危險者，減輕或免除其刑」，修正後則為：「行為不能
    發生犯罪之結果，又無危險者，不罰」，是除不能未遂犯修
    正為不罰以外，僅二條文條項之移列。本案被告行使偽造之
    通用紙幣未遂之犯行，其未遂型態既非不能未遂犯，符合修
    正前後普通未遂犯之規定，法律效果對其並無有利、不利之
    可言，即不生新舊法比較之問題，應逕適用修正後刑法相關
    規定論處。又被告行為後，刑法第七十四條有關緩刑宣告之
    規定，雖亦有變更，然因緩刑之條件並非針對行為而設，而
    係著重「裁判時」是否合於緩刑之要件，故亦應直接適用修
    正後刑法第七十四條之規定（最高法院九十五年第八次刑事
    庭會議決議參照）。
三、按中央銀行為依中央銀行法第十三條第一項規定發行中華民
    國貨幣而訂定中央銀行發行新臺幣辦法，於八十九年一月二
    十六日公布，同年月二十八日生效，該辦法第二條規定中華
    民國貨幣為新臺幣，除適用中央銀行法關於國幣之規定外，
    依本辦法之規定，故新臺幣為中華民國貨幣，適用中央銀行
    法關於國幣之規定。是被告持偽造新版新臺幣千元紙鈔向被
    害人甲○○行使，惟因即時被發現而未得逞，核其所為，係
    犯刑法第一百九十六條第三項、第一項前段之行使偽造通用
    紙幣未遂罪。再被告以偽造通用紙幣冒充真幣行使，性質上
    當然含有詐欺之成分，已為行使偽造通用紙幣之行為所吸收
    ，不另論以詐欺罪（最高法院四十二年度台上字第四一０號
    判例意旨參照）。又被告行使偽造紙幣犯行尚屬未遂階段，
    已如前述，應依修正後刑法第二十五條第二項之規定，按既
    遂犯之刑減輕之。
四、原審詳加調查後，認本案事證明確，依上開法條規定判處被
    告有期徒刑一年六月，並諭知緩刑五年，固非無見。惟查：
    （一）被告具有人身保險業務員資格，並通過「金融市場常
    識與職業道德測驗」，除在學校進修外，另在電話行銷公司
    工作，有在職證明書、結業證書、測驗合格證明書及學生證
    影本各一件在卷可稽（見原審卷第二六頁至第二九頁），對
    於行使偽鈔影響金融秩序，對社會交易安全造成危害應知之
    甚稔，詎僅因一時好奇即為此犯行，若非被害人甲○○發覺
    ，豈不得逞獲利，若因事後坦承犯行即可獲致緩刑之處分，
    而未附加任何條件，使其對過錯付出代價，被告之犯罪實無
    任何風險、成本可言。雖原審檢察官請求宣告向公益團體支
    付一定之金額，而原判決認法無明文未予宣告，然此應係檢
    察官誤將刑事訴訟法第二百五十三條之二第一項第四款有關
    附條件緩起訴之規定，與刑法第七十四條第二項第四款、第
    五款緩刑附條件之要件混淆所致，檢察官上訴指原判決緩刑
    未附條件為不當，依上開說明，非全無理由；（二）本件經
    比較新、舊刑法後，應適用修正前刑法第一百九十六條第三
    項、第一項之規定，至罰金刑部分應依罰金罰鍰提高標準條
    例第一條之規定提高其倍數，原判決誤依刑法施行法第一條
    之一提高計算，尚有未洽；（三）中華民國九十六年罪犯減
    刑條例於九十六年七月十六日起施行，本件符合該條例第二
    條第一項第三款之情形（刑法第一百九十六條第一項未在減
    刑之列，但同條第三項未遂犯則得予減刑），應依法減輕其
    刑二分之一，原審未及審酌減刑事由，亦有不當。是檢察官
    上訴認未附條件即宣告被告緩刑，指摘原判決不當為有理由
    ，應由本院撤銷原判決，並審酌被告前無犯罪科刑紀錄之素
    行（見卷附臺灣高等法院被告前案紀錄表），僅因一時好奇
    ，向偶遇之友人購入偽造新版千元鈔券，嗣又貪圖小利持以
    行使之犯罪動機、目的、手段，收集、交付、行使偽鈔之行
    為，對於社會治安及經濟秩序產生危害之程度，事後坦承不
    諱甚有悔悟之意，已知己非，犯後態度良好等一切情狀，量
    處有期徒刑一年十月，減為有期徒刑十一月，並斟酌上情暨
    其年輕識淺，缺乏社會經驗，一時短於思慮致罹刑章，除有
    正當職業外，尚在北臺科學技術學院進修，頗思進取，有學
    生證影本、人身保險業務員資格測驗合格證書、在職證明書
    各一紙存卷可參，認被告經此偵審程序及科刑教訓，當知所
    警惕而無再犯之虞，且被告亦當庭表示願支付公庫金額，爰
    依刑法第七十四條第一項第一款、第二項第四款規定，宣告
    緩刑五年，並向公庫支付五萬元，以啟自新。
五、扣案編號「ＥＨ５６６４５６ＬＵ」面額一千元之通用紙幣
    一張，係被告所行使偽造之通用紙幣，已如前述，不問屬於
    犯人與否，應依刑法第二百條之規定宣告沒收。
六、公訴意旨又以：被告自綽號「小胖」之友人處，取得偽造一
    千元紙鈔之行為，另涉犯刑法第一百九十六條第一項後段之
    意圖供行使之用而收集偽造通用紙幣罪嫌。惟觀之刑法第一
    百九十六條第一項前、後段所設三種行為態樣，均為防免偽
    造幣券流通於市，而同以通用幣券之信用性為其保護法益。
    然刑法第一百九十六條第一項後段「意圖供行使之用而收集
    偽、變造通用幣券」之行為態樣，相較於「行使偽、變造之
    通用幣券」，顯已將刑罰前置化，惟其法定刑度卻仍相同，
    自應嚴格解釋「收集」之要件，認「收集」行為除指收買、
    受贈、互換等一切將偽造幣券納入自己管領支配之行為，且
    在收取以前即有行使之犯罪意思而言外，尚須反覆為之（最
    高法院二十六年度渝上字第八六七號判例、二十九年度上字
    第二一五五號判例、五十六年度台上字第六三八號判決意旨
    參照）。倘僅單次取得偽造幣券，仍以取得多數幣券為必要
    ，始足以表彰構成要件行為之不法性。經查，被告已就其取
    得扣案偽造新版千元鈔券之經過，陳明：伊係在住處樓下便
    利商店前，遇到伊國中綽號「小胖」之學長，以三百元購得
    ，係因一時好奇而購買等語明確，則被告既因一時好奇，單
    次購入單張扣案偽造新版千元偽鈔，顯與刑法第一百九十六
    條第一項後段「收集」之要件有間。此外，又查無其他積極
    證據可證被告確有刑法第一百九十六條第一項後段之意圖供
    行使之用而收集偽造通用紙幣罪嫌，自不能遽以該罪相繩。
    公訴人所指此部分行為既不能證明犯罪，本應為無罪之諭知
    ，但公訴人認此部分行為與前開論罪科刑部分有高低度實質
    上一罪之關係，爰不另為無罪之諭知。
據上論斷，應依刑事訴訟法第三百六十九條第一項前段、第三百
六十四條、第二百九十九條第一項前段，刑法第二條第一項、修
正前第一百九十六條第三項、修正前第一項前段、第二十五條第
二項、第七十四條第一項第一款、第二項第四款、第二百條，罰
金罰鍰提高標準條例第一條前段，中華民國九十六年罪犯減刑條
例第二條第一項第三款、第七條，判決如主文。
本案經檢察官林炳雄到庭執行職務。
中　　華　　民　　國　　96　　年　　7 　　月　　24　　日
                  刑事第四庭  審判長法  官  蔡秀雄
                                    法  官  陳國文
                                    法  官  鄭水銓
以上正本證明與原本無異。
如不服本判決，應於收受送達後十日內向本院提出上訴書狀，其
未敘述上訴之理由者，並得於提起上訴後十日內向本院補提理由
書狀（均須按他造當事人之人數附繕本）。
                                    書記官  劉貞達
中　　華　　民　　國　　96　　年　　7 　　月　　25　　日
附錄本案論罪科刑法條全文
刑法第一百九十六條：
行使偽造、變造之通用貨幣、紙幣、銀行券，或意圖供行使之用
而收集或交付於人者，處三年以上十年以下有期徒刑，得併科五
千元以下罰金。
收受後方知為偽造、變造之通用貨幣、紙幣、銀行券而仍行使，
或意圖供行使之用而交付於人者，處五百元以下罰金。
第一項之未遂犯罰之。
